【裁判字號】    94,訴,1534
【裁判日期】    950206
【裁判案由】    妨害自由
【裁判全文】
臺灣臺南地方法院刑事判決              94年度訴字第1534號
公  訴  人  臺灣臺南地方法院檢察署檢察官
被      告  丙○○
                    7號
選任辯護人  莊美貴  律師
上列被告因妨害自由案件，經檢察官提起公訴（94年度偵字第12
923號），本院判決如下：
    主    文
丙○○無罪。
    理    由
一、公訴意旨略以：被告丙○○因與告訴人甲○○有債務糾紛，
    乃夥同姓名年籍不詳之二名成年男子，共同基於非法剝奪他
    人行動自由之犯意聯絡，於民國九十四年六月二十七日十五
    時三十分許，迄於同日十六時三十分許止，在臺南縣新市鄉
    ○○村○○路三一號旁之土地公臭豆腐店內，共同包圍甲○○及其友人即告訴人戊○○，且由丙○○及前開不詳男子其
    中一人，分別以徒手壓制甲○○、戊○○之肩膀，及撥開渠
    等手機與機車鑰匙之方式，而剝奪甲○○及戊○○之行動自
    由；丙○○於上開妨害自由過程中，並向甲○○辱罵三字經
    及恐嚇稱：如不處理債務就要打伊、要叫飆車族來打伊，要
    伊東西快一點吃，等一下才有東西吐等語。嗣為甲○○、戊○○乘隙離去並報警處理。案經甲○○、戊○○訴由臺南縣
    警察局善化分局報告臺灣臺南地方法院檢察署檢察官偵查起
    訴。因認被告涉犯刑法第三百零二條第一項之非法剝奪他人
    行動自由罪嫌等語。
二、法律規定及判決先例：
  (一)按被告未經審判證明有罪確定前，推定其為無罪；又犯罪事
    實應依證據認定之，無證據不得認定犯罪事實，刑事訴訟法
    第一百五十四條第一項、第二項定有明文。次按不能證明被
    告犯罪者，應諭知無罪之判決，同法第三百零一條定有明文
    。
  (二)又告訴人之告訴，係以使被告受刑事訴追為目的，是其陳述
    是否與事實相符，仍應調查其他證據以資審認，必須指訴無
    瑕疵可指，而就其他方面調查又與事實相符，始足採為判決
    之基礎（最高法院五十二年台上字第一三００號、三十二年
    上字第六五七號判例意旨參照）。
  (三)又按事實之認定，應憑證據，如未能發現相當證據，或證據
    不足以證明，自不能以推測或擬制之方法以為裁判基礎，最
    高法院四十年台上字第八十六號判例可資參照。而所謂證據
    ，係指足以證明被告有犯罪行為之積極證據而言，該項證據
    須適於為被告犯罪之證明者，始得採為斷罪之資料，最高法
    院六十九年台上字第四九一三號判例可資參考。
  (四)再按認定不利於被告之事實，須依積極證據，茍積極證據不
    足為不利於被告事實之認定時，即應為有利於被告之認定，
    更不必有何有利之證據，最高法院亦著有三十年上字第八一
    六號判例足參。
  (五)認定犯罪事實所憑之證據，雖不以直接證據為限，間接證據
    亦包括在內；然而無論直接或間接證據，其為訴訟上之證明
    ，須於通常一般之人均不致有所懷疑，而得確信其為真實之
    程度者，始得據為有罪之認定，倘其證明尚未達到此一程度
    ，而有合理之懷疑存在時，即應為被告無罪判決之諭知（最
    高法院七十六年台上字第四九八六號判例意旨參照）。
  (六)復按檢察官就被告犯罪事實，應負舉證責任，並指出證明之
    方法，刑事訴訟法第一百六十一條第一項定有明文。而檢察
    官對被告犯罪事實應負舉證責任，並指出證明之方法，係指
    檢察官除應就被告之犯罪實負提出證據之責任外，並應負說
    服之責任，使法官確信被告犯罪構成事實之存在。而法院於
    第一次審判期日前，審查檢察官起訴或移送併辦意旨及全案
    卷證資料，依客觀之論理與經驗法則，從形式上審查，即可
    判斷被告顯無成立犯罪之可能者，例如：(一)、起訴書證據及
    所犯法條欄所記載之證據明顯與卷證資料不符，檢察官又未
    提出其他證據可資證明被告犯罪；(二)、僅以被告或共犯之自
    白或告訴人之指訴，或被害人之陳述為唯一之證據即行起訴
    ；(三)、以證人與實際經驗無關之個人意見或臆測之詞等顯然
    無證據能力之資料（有無證據能力不明或尚有爭議，即非顯
    然）作為起訴證據，又別無其他證據足資證明被告成立犯罪
    ；(四)、檢察官所指出之證明方法過於空泛，如僅稱有證物若
    干箱或帳冊若干本為憑，至於該證物或帳冊之具體內容為何
    ，均未經說明；(五)、相關事證未經鑑定或勘驗，如扣案物是
    否為毒品、被告尿液有無毒物反應、竊佔土地坐落何處等，
    苟未經鑑定或勘驗，顯不足以認定被告有成立犯罪可能等情
    形，均應以裁定定出相當合理之期間通知檢察官補正證明方
    法。辦理刑事訴訟法案件應行注意事項第九五項亦定有明文
  (七)是以，綜上規定及說明，若刑事案件有以上之情形，而檢察
    官於起訴後，法院於公訴人蒞庭實行公訴，經法院予提出證
    據證明及說服法院之機會，而無法提出足以說服法院被告有
    起訴之犯罪事實之證據，自應為被告無罪之判決，亦屬至明
    。
三、本件公訴意旨認被告丙○○涉有刑法第三百零二條第一項之
    非法剝奪他人行動自由罪嫌，無非係以告訴人即證人甲○○
    、戊○○二人之證述，及被告與告訴人甲○○二人間確存有
    債務糾紛等情為證。惟訊據被告固不否認伊曾於當日到上開
    店址，惟堅決否認有何妨害告訴人二人行動自由之犯行，並
    辯稱：伊係代告訴人甲○○向案外人乙○調借現金新臺幣五
    十五萬元，案發當日下午，證人己○○在上開臭豆腐店內，
    持法院判決書向告訴人甲○○索討該筆借款，而甲○○稱已
    將借款交付被告，被告接獲己○○電話後即趕往現場澄清未
    收到該筆借款，澄清完即離開，並未妨害告訴人二人之行動
    自由等語。
四、經本院查：
  (一)證人己○○到庭證稱：伊是透過案外人乙○之介紹認識被告
    丙○○，而因告訴人甲○○曾透過丙○○來跟乙○借錢，而
    乙○於九十四年五月間請伊幫忙處理該筆債務，之後就該金
    錢案件在臺灣臺南地方法院新市簡易庭開庭，丙○○打電話
    告訴伊，要伊一起去開庭，開庭後伊看到甲○○騎機車，就
    和朋友開車跟過去，最後就跟到臭豆腐店內，伊隨後將判決
    書交給甲○○，並問他是否有跟乙○借錢及何時還錢，甲○○回答說他沒有欠人錢，並說這筆錢已經拿給丙○○，之後
    伊就打電話給丙○○說「甲○○已經將錢拿給你了，為何你
    說沒收到錢」並請丙○○過來澄清，後來丙○○於約十分鐘
    即過來，且說「沒有拿到錢」，丙○○並告訴甲○○說「有
    欠人家錢就還給人家，不要把事情推到他身上」，然後丙○○約五分鐘後即離開現場，而丙○○在現場並未與甲○○有
    肢體上的衝突，之後伊再和朋友一起離開現場，亦未和甲○○有何爭執或不讓甲○○打電話之情形等語 (見本院九十四
    年一月十八日審判筆錄)；證人即上開豆腐店之員工余美英
    亦具結證稱：九十四年六月二十七日，甲○○、戊○○先到
    店內，接著己○○及他的朋友進來，他們幾個人講話很大聲
    ，但因店內有十幾名客人，且中間隔著一棵大樹，因此伊未
    聽到他們說話的內容，再隔至少十分鐘丙○○才進來，因丙○○到過店內幾次，因此伊對丙○○有印象，而丙○○在店
    內停留約五、六分鐘，沒有吃東西就走了，丙○○在店內沒
    有罵人也沒講髒話，也沒有和其他人有互相拉扯或肢體衝突
    ，伊不知道他們談話內容及狀況，後來己○○離開前還跟伊
    打個招呼，並「不好意思，講話聲較大」等語 (見本院九十
    五年一月十八日審判筆錄)。經互核上開證人二人就被告丙○○與己○○、甲○○、戊○○等人在店內互動情形之證述
    大致相符，且證人余美英係臭豆腐店之員工，與被告及告訴
    人二人均無恩怨，其上開證言確有相當之可信性。是足認證
    人己○○係夥同不詳姓名之友人共同為案外人乙○向告訴人
    甲○○索討借款，並電告被告丙○○前來協助處理，而被告
    丙○○係於證人己○○進入店內約十分鐘始前來，且無法積
    極證明其在上開店內並有與告訴人二人發生言語或肢體上之
    衝突或其他恐嚇之言語，亦無法積極證明其有對告訴人二人
    以徒手壓制或撥開告訴人二人之手機、機車鑰匙而剝奪告訴
    人二人行動自由等情，甚為明確。
  (二)證人即告訴人甲○○、戊○○於檢察官偵查中雖均證稱：被
    告丙○○與友人係於當天下午三點半，一到就圍住我們，大
    概是四點半伊二人才脫離他的控制離去，妨害自由的時間約
    一個小時，在這一個小時的時間，他們也對伊二人罵三字經
    和恐嚇等語 (見偵卷第三六頁)；嗣證人即告訴人甲○○於
    本院審理時證稱：伊和友人即證人戊○○剛進臭豆腐店點了
    臭豆腐，臭豆腐還沒上菜，丙○○及另外兩個人就尾隨進來
    ，丙○○及另外兩個人問伊欠乙○的錢要不要還，伊告以已
    經處理好了，而且伊也沒向乙○借錢，伊當時係向被告丙○○借錢，但是他們一來就拿出判決書放在桌上，就一直問伊
    何時要還錢，丙○○及另一名不詳姓名之人並出言辱罵伊，
    伊和戊○○要站起來，他們不讓伊二人起來，後來伊二人在
    店外要騎車離開，他們三人又將摩托車鑰匙拔掉也不讓我們
    走，伊之友人戊○○當警衛晚上六點要上班，那時已經很晚
    ，戊○○要打電話，他們也不讓他打電話，整個過程約一個
    多小時，後來伊和丙○○等人談好要調解，丙○○才先開車
    離開，另外兩個人也隨後開一部賓士車離開，而丙○○等三
    人在店內不讓伊二人站起來，及在店外不讓伊騎車及打電話
    時，戊○○均在伊之旁邊周圍等語 (見本院九十四年一月十
    八日審判筆錄)；而證人即告訴人戊○○則證稱：伊於當日
    陪同告訴人甲○○開庭後即前往臭豆腐店，之後即有二個不
    認識的人和丙○○走進來跟甲○○談論債務問題，當時伊和
    甲○○面對面坐著，而丙○○等人一進來有拍伊之肩膀且不
    讓伊離開，而伊在店內被拍肩膀後，仍坐在位子上，而丙○○他們已經和甲○○在店外吵了，因此伊不知他們如何對甲○○妨害自由，當時在店內丙○○等三人不讓伊二人離開的
    時間約有一小時左右，而這段期間，丙○○和一不詳姓名之
    人和甲○○在店外很大聲的講話，因相隔有一段距離，因此
    伊未看到丙○○等人是否有撥開甲○○之機車鑰匙，而伊和
    另一名不詳姓名之人在店內，伊當時要打機，該不詳姓名之
    人也不讓伊打，直到丙○○和甲○○達成協議，丙○○三人
    一起離開後，伊才從店內出去，伊未看到丙○○等人是如何
    離開的等語 (見本院九十四年一月十八日審判筆錄)。經核
    證人即告訴人甲○○、戊○○二人就案發之時，其二人在店
    內、店外之相關位置之證述，證人甲○○證稱：丙○○等三
    人在店內不讓伊二人站起來，及在店外不讓伊騎車及打電話
    時，戊○○均在伊之旁邊周圍等語，而證人戊○○卻證稱：
    伊在店內被拍肩膀後，仍坐在位子上，而丙○○他們已經和
    甲○○在店外吵了，因此伊不知他們如何對甲○○妨害自由
    ，當時在店內丙○○等三人不讓伊二人離開的時間約有一小
    時左右，而這段期間，丙○○和一不詳姓名之人和甲○○在
    店外很大聲的講話，相隔有一段距離；另就被告丙○○如何
    對告訴人二人為妨害自由之動作及為恐嚇之言語部分，證人
    甲○○證稱：係丙○○及另一名不詳姓名之人出言辱罵伊，
    伊和戊○○要站起來，他們不讓伊二人起來，後來伊二人在
    店外要騎車離開，他們三人又將摩托車鑰匙拔掉也不讓伊二
    人離開等語，惟證稱戊○○卻證稱：伊在店內被拍肩膀後，
    仍坐在位子上，而丙○○他們已經和甲○○在店外吵了，因
    此伊不知他們如何對甲○○妨害自由，且因相隔有一段距離
    ，因此伊未看到丙○○等人是否有撥開甲○○之機車鑰匙等
    語；另就丙○○等人離開之先後部分，證人甲○○證稱：後
    來伊和丙○○等人談好要調解，丙○○才先開車離開，另外
    兩個人也隨後開一部賓士車離開等語，而證人戊○○卻證稱
    ：直到丙○○和甲○○達成協議，丙○○三人一起離開後，
    伊才從店內出去，伊未看到丙○○等人是如何離開的等語；
    經核上開證人即告訴人二人就其二人在案發之時之店內、店
    外之相關位置、被告係以何方式對告訴人二人為妨害自由及
    恐嚇之犯行及被告與另二名不詳姓名之人士係如何離開上開
    臭豆腐店等重要情節之證述，均大不相同；而證人即告訴人
    戊○○亦證稱：伊和告訴人甲○○係十幾年之交情等語，是
    其自不可能故為與告訴人甲○○不相同之證詞，足認本件告
    訴人二人之指訴及證述確有上開嚴重之瑕疵，均不足作為不
    利被告之證據。
  (三)又證人乙○於本院審理時之證詞僅足認定其與告訴人甲○○
    二人之債務糾紛，並曾委託證人己○○代為處理債務等情；
    證人林金美於本院審理時之證詞均足認定告訴人甲○○之妻
    吳美慧曾打電話給丙○○要求不要索討借款等情；證人即警
    員庚○○之證詞僅足認定林金美確曾接獲一名女士一再打電
    話要求處理債務之問題等情 (上開證詞均詳本院九十四年一
    月十八日審判筆錄)。經查上開證人之證詞均與本件被告犯
    罪事實無關，亦不足以作為有利或不利被告之證據，併此敘
    明。
五、綜上所查，公訴人所提出就被告丙○○所犯妨害自由之犯行
    ，固有告訴人二人相互之指訴及證述，惟告訴人二人之指訴
    及證述經本院詳予互核之結果，既有嚴重之瑕疵及出入，即
    不得資為不利被告之佐證，而證人余美英、己○○之證詞均
    互核相符，且均有利於被告，是揆諸上開規定及說明，公訴
    人所舉之證據尚無法積極證明被告確有妨害告訴人二人行動
    自由之犯行，且經本院遍查全案卷證，亦不足以認定被告確
    有妨害告訴人二人行動自由之犯行，則依據刑事訴訟法所揭
    諸之「無罪推定原則」，自應將疑點利益歸於被告，是以本
    院自應為被告無罪之諭知。
據上論斷，應依刑事訴訟法第三百零一條第一項，判決如主文。
本案經檢察官丁○○到庭執行職務。
中    華    民    國    95    年    2      月   6    日
                  刑事第八庭  審判長  法  官  蘇義洲
                                      法  官  洪士傑
                                      法  官  徐文瑞
以上正本證明與原本無異。
如不服本判決，應於判決送達後十日內，向本院提出上訴狀（應
附繕本）。
                                      書記官  李珍瑩
中    華    民    國    95    年    2      月   6    日


司法院資訊處製作；財團法人民間司法改革基金會備份。
